【裁判字號】    98,上易,206
【裁判日期】    980610
【裁判案由】    竊盜
【裁判全文】
臺灣高等法院臺南分院刑事判決         98年度上易字第206號
上  訴  人  臺灣雲林地方法院檢察署檢察官
被      告  丙○○
選任辯護人  洪秀一律師
上列上訴人因被告竊盜案件，不服臺灣雲林地方法院98年度易字
第37號中華民國98年2月16日第一審判決（起訴案號：臺灣雲林
地方法院檢察署97年度偵字第5593號），提起上訴，本院判決如
下：
    主  文
上訴駁回。
    理  由
一、公訴意旨略以：被告丙○○夥同另1姓名、年籍不詳之成年
    男子，共同意圖為自己不法之所有，於民國97年9月26日20
    時許，由丙○○駕駛車牌號碼HU-2177號自小客車搭載該名
    男子，共同至雲林縣莿桐鄉義和村三和130之1號戊○○住處
    ，丙○○駕駛該車在外把風接應，該名男子則進入戊○○住
    處，並以不詳方式破壞該處2樓房間之後門而著手行竊，嗣
    經戊○○之鄰居林銘煜發覺異狀，至屋頂查看而發現上情，
    該名男子見狀逃逸，丙○○則經警盤查後查獲而未遂，並扣
    得無線對講機1台。因認被告丙○○觸犯刑法第320條第3項
    、第1項竊盜未遂罪嫌。
二、按犯罪事實應依證據認定之，無證據不得認定犯罪事實。不
    能證明被告犯罪者，應諭知無罪之判決，刑事訴訟法第154
    條第2項、第301條第1項，分別定有明文。故事實之認定，
    應憑證據，如未能發現相當證據，或證據不足以證明，自不
    能以推測或擬制之方法，以為裁判基礎；被告否認犯罪事實
    所持之辯解，縱屬不能成立，仍非有積極證據足以證明其犯
    罪行為，不得遽為有罪之認定；又所謂認定犯罪事實之證據
    ，係指足以認定被告確有犯罪行為之積極證據而言，而認定
    犯罪事實所憑之證據，雖不以直接證據為限，間接證據亦包
    括在內，然而無論直接或間接證據，其為訴訟上之證明，須
    於通常一般人均不致有所懷疑，而得確信其為真實之程度，
    始得據之為有罪之認定，若其關於被告是否犯罪之證明未能
    達此程度，而有合理性懷疑之存在，致使無從形成有罪之確
    信，根據「罪證有疑，利於被告」之證據法則，即不得遽為
    不利被告之認定，亦有最高法院76年度台上字第4986號判例
    可稽。再按，檢察官就被告犯罪事實，應負舉證責任，並指
    出證明之方法，刑事訴訟法第161條第1項定有明文。故檢察
    官對於起訴之犯罪事實，應負提出證據及說服之實質舉證責
    任。倘其所提出之證據，不足為被告有罪之積極證明，或其
    指出證明之方法，無從說服法院以形成被告有罪之心證，基
    於無罪推定之原則，自應為被告無罪判決之諭知，復有最高
    法院92年臺上字第128號判例意旨可資參照。
三、經查，證人林銘煜證述在前開時間，聽到上述戊○○住處發
    出「砰！砰！」聲響，就爬到屋頂拿燈照，看到有1名男子
    拿1個包包，從屋頂跳下去，手上拿著1個無線電對講機等語
    （偵查卷第7頁），被害人即證人戊○○指述其檢查房子的
    結果，發現其住處2樓外面的後門、2樓的房門遭到破壞，但
    是沒有物品失竊等情（偵查卷第7頁），從林銘煜、戊○○
    的供詞來看，可以判斷戊○○住處確實遭到竊賊侵入竊盜未
    遂之事實。
四、公訴人雖指訴被告丙○○後述嫌疑：
  (一)自竊賊被發現的20時左右，到竊賊逃跑後的20時50分左右，
    被告就停車在戊○○住處附近，卻以說謊來應付警察的詢問
    。
  (二)證人林銘煜於同日警察詢問時固稱：警方在被告丙○○所駕
    HU -2177號自小客車上查扣的無線電對講機，與竊賊所拿的
    對講機一樣（分局卷第9頁）。
  (三)被告的警詢筆錄記載，警察在被告車上發現對講機，打開對
    講機時，聽到對方在呼叫「鬥陣的你人在哪裡？」但是，被
    告否認對方是在呼叫被告（分局卷第2頁）。
  (四)戊○○住處有異聲時，陪同林銘煜一起到戊○○家查看的廖
    柏焜指證「我們庄內的一些人去追小偷，那個小偷從屋頂跑
    掉，那台車就和小偷同1個方向開走。那台車之後停在省公
    路附近大同休息站，警察就把這台車的人抓去派出所。」「
    （問：你有沒有看到開車的人長什麼樣子？）後來到派出所
    有看到」（偵查卷第16頁）。
五、然而法院認為：
  (一)被告在竊案發生時、發生後，停車在現場附近，也有可能是
    為了其他不願意告知他人的理由，因而未能向警察說明，卻
    不必然是為了接應竊賊。參以證人甲○○於本院具結證稱：
    97年9月底左右，當天大約下午5點，被告有到我家即東石鄉
    戶賴村143之5號，找我弟弟即李文忠，沒有找到我弟弟之後
    沒有立刻離開，他在我家和我泡茶，約7點才離開。忘記當
    日是幾號了等語（見本院卷第51至52頁）；及證人丁○○於
    本院具結證稱：我於97年9月26日晚上，有接到1通別人用被
    告電話打給我的電話，對方問我是他的誰，我說我是他的舅
    舅，然後他就掛掉電話了。當時我不知道被告人在哪裡，只
    知道被告人在南部。隔天被告回桃園後，我問他昨天電話是
    誰打的，他就跟我說是警察打的。…前1天我就有交代他到
    雲林縣莿桐鄉○○路高香齋去買1個大餅。有跟他說餅舖的
    店名，到了那裡隨便問人就會知道等語（見本院卷第47至50
    頁）。則被告辯稱伊係前往嘉義縣東石鄉探訪朋友李文忠未
    遇，並於當日晚間6、7點離開李宅北上，之後下西螺交流道
    欲前往丁○○所稱之蕀桐鄉餅舖購買大餅時，因不知正確位
    置，以致在本件案發現場附近停留等語，應可採信。
  (二)至於被告車上有對講機，不當然就是供本件竊案所使用。證
    人林銘煜雖然說竊賊手上的對講機與警察對被告查扣的對講
    機，是相同的對講機，惟本件並未扣得竊賊所持之對講機，
    且證人林銘煜在匆促之間有無誤認，不無疑問。何況縱然沒
    有誤認，被告持有與竊賊相同的對講機，就像拿與竊賊相同
    的手機一樣，不能認為就與本案有強大的關連性。參酌證人
    乙○○即被告雇主於本院具結證述：被告的工作內容是在工
    地負責帶師傅，因為工地戶數很多，我要找他們的時候，要
    用對講機與他們聯絡，看他們在大樓的哪1層樓。是我拿錢
    讓他們買對講機。被告持有的對講機，是我出錢讓他購買的
    」、「（提示）有看過扣案之對講機，對講機1組有2支，我
    也有扣案對講機的另1支，…」等情（見本院卷第53至55頁
    ），故被告抗辯扣案之無線對講機係伊從事土方及油漆工作
    ，應老闆乙○○要求購置，方便平時工作時聯繫之用，亦應
    可採。
  (三)對講機收到「鬥陣的你人在哪裡？」確實令人懷疑被告涉案
    。但是，卻也可能剛好有不認識的人使用相同或相近之頻率
    在呼叫，亦即，「鬥陣的你人在哪裡？」屬通俗的用語，不
    必然就是竊賊在呼叫共犯。
  (四)該條路上還有許多車輛與竊賊同方向，故被告開車的方向與
    竊賊跑掉的方向相同，實不具有太大意義。何況本件竊賊被
    發現時間在當晚8時左右，而被告遭警察攔檢時間則是8時50
    分許，時間已約過1小時，衡情，被告若確有共同竊盜，一
    旦被人發現，豈有猶留滯現場之理﹖
六、按現行刑事訴訟法採行「無罪推定」之原則，而前揭所引認
    定犯罪事實之證據，其為訴訟上之證明，須於通常一般人均
    不致有所懷疑，而得確信其為真實之程度，始得據之為有罪
    之認定，若其關於被告是否犯罪之證明未能達此程度，而有
    合理性懷疑之存在，致使無從形成有罪之確信，根據「罪證
    有疑，利於被告」之證據法則，於現行刑事訴訟制度上，確
    能貫徹「無罪推定」之原則，而所謂有合理懷疑存在致使無
    從形成有罪之確信，在刑事訴訟法無罪推定之原則下，自應
    及於構成犯罪之「全部要件」均須證明至無合理懷疑之餘地
    ，換言之，即須證明構成犯罪之一切要件，而排除每一合理
    無罪的假定，故被告經審理事實之法院因有合理的懷疑而判
    決無罪時，並非意指審理事實之法院確信其未曾犯罪，乃因
    對於被告有罪、無罪俱有懷疑時，本於無罪推定原則，仍應
    對被告作有利認定。本件公訴人所提出之證據，既存有上揭
    合理可疑之處，法院對公訴人所指訴被告涉犯共同竊盜未遂
    犯行，即無法形成有罪之確信，基於「罪證有疑，利於被告
    」之嚴格證據法則，自應為被告無罪判決之諭知。
七、原審基於上述理由，因而為被告無罪之判決。本院經核，原
    判決認事用法，並無不合。公訴人上訴意旨，指摘原判決不
    當，為無理由，應予駁回。
八、據上論結，應依刑事訴訟法第368條，判決如主文。
本案經檢察官楊治宇到庭執行職務。
中    華    民    國    98    年    6     月    10    日
                  刑事第二庭    審判長法  官  葉居正
                                      法  官  吳勇輝
                                      法  官  郭千黛
以上正本證明與原本無異。
不得上訴。
                                      書記官  尤乃玉
中    華    民    國    98    年    6     月    11    日


司法院資訊處製作；財團法人民間司法改革基金會備份。
